最高法院民事判決　　　　　　　　　 109年度台上字第2241號
上　訴　人　曹天慧（即戴桂蘭之承受訴訟人）

　　　　　　曹天鳳（即戴桂蘭之承受訴訟人）

　　　　　　曹天霞（即戴桂蘭之承受訴訟人）

　　　　　　林亭均（兼戴桂蘭之承受訴訟人）

共　　　同
訴訟代理人　李永裕律師
上　訴　人　林海清（即戴桂蘭之承受訴訟人）

　　　　　　林海平（即戴桂蘭之承受訴訟人）


　　　　　　林海珠（即戴桂蘭之承受訴訟人）

　　　　　　林亭均（即戴桂蘭之繼承人林安之之承受訴訟人）

　　　　　　林亭瑄（即戴桂蘭之繼承人林安之之承受訴訟人）

　　　　　　林庭緯（即戴桂蘭之繼承人林安之之承受訴訟人）

兼 上一 人
法定代理人　曾淑虹（即戴桂蘭之繼承人林安之之承受訴訟人）

被 上訴 人　臺南市立醫院

法定代理人　戴芳楟
訴訟代理人　吳信賢律師
　　　　　　黃俊諺律師
上列當事人間請求侵權行為損害賠償事件，上訴人對於中華民國
108年6月12日臺灣高等法院臺南分院第二審判決（ 104年度醫上
字第6號），提起上訴，本院判決如下：
    主  文
原判決廢棄，發回臺灣高等法院臺南分院。
    理  由
一、本件上訴人主張：訴外人曹海玉為上訴人林亭均（民國00年
    00月00日生，國民身分證統一編號：Z000000000）之母，第
    一審共同原告戴桂蘭之女。曹海玉於 101年11月6日上午9時
    許，由訴外人即其前配偶林明田陪同至被上訴人醫院急診，
    經訴外人即被上訴人急診處醫師郭家彰發現曹海玉左臉頰有
    小片瘀青後，將之轉至急診內科，訴外人即被上訴人急診內
    科醫師陳郁錚明知曹海玉當時血壓高達 177/129mmHg，且劇
    烈頭痛，卻僅開立Keto、Valium之止痛針劑治療，未安排電
    腦斷層檢查，亦未依曹海玉要求，通知被上訴人身心科醫師
    會診。迨至當日12時10分許，曹海玉因頭痛稍緩，乃偕林明
    田返家。同日下午，曹海玉再度因劇烈頭痛、血壓攀升，至
    被上訴人身心科醫師黃湘瑜門診，惟黃湘瑜將曹海玉轉至訴
    外人即被上訴人心臟內科醫師林俊元之門診，林俊元復將曹
    海玉轉至訴外人即被上訴人神經內科醫師邱律諳之門診。詎
    曹海玉返家後，突因蜘蛛網膜下腔出血昏迷，經送往被上訴
    人醫院救治，於同年月19日死亡。陳郁錚未依曹海玉主訴詢
    問頭痛痛法，指示護士定時續量血壓及照護，未以電腦斷層
    掃描檢查以診斷病因，復未依醫師法第12條之1 規定說明病
    情及預後情形，且未通知身心科醫師會診，顯有未盡說明義
    務及延誤醫療之疏失。黃湘瑜診斷曹海玉之頭痛與睡眠情形
    無關，林俊元診察知悉曹海玉並無經常性頭痛病史，卻均未
    將上開診察結果紀錄於病歷，復未安排電腦斷層掃描，僅消
    極要求曹海玉再至急診處觀察，卻未對曹海玉說明需再次前
    往急診之目的及療效，並將曹海玉一再退掛轉診，使曹海玉
    在對病情風險毫無知悉之情況下離院返家，渠等顯有未盡醫
    師法第12條之1 所定告知義務及遲延診斷之疏失。邱律諳明
    知曹海玉左側頭痛、左臉挫傷，卻未安排電腦斷層檢查，或
    綜合其病史，安排其住院，僅開立止痛藥即任令曹海玉離院
    返家，亦有未履行告知義務及遲延診斷之疏失。陳郁錚、黃
    湘瑜、林俊元、邱律諳（下合稱陳郁錚等 4人）之過失與曹
    海玉之死亡有相當因果關係。戴桂蘭因曹海玉之死亡，受有
    ⑴喪葬費用新臺幣（下同）29萬8,550元、 ⑵扶養費用32萬
    9,133元、⑶精神慰撫金150萬元，合計212萬7,683元之損害
    ；林亭均則受有⑴扶養費用44萬0,412元、⑵精神慰撫金150
    萬元，合計194萬0,412元之損害。而曹海玉與被上訴人成立
    醫療契約，被上訴人應就其履行輔助人即陳郁錚等 4人之過
    失負不完全給付之損害賠償責任。爰依民法第227條、第227
    條之1規定，求為命被上訴人給付戴桂蘭 212萬7,683元、林
    亭均194萬0,412元，及均自起訴狀繕本送達翌日起加計法定
    遲延利息之判決（戴桂蘭原起訴請求被上訴人給付212萬9,8
    04元本息，嗣於原審減縮聲明如上。）
二、被上訴人則以：陳郁錚於急診處有對曹海玉進行問診、理學
    檢查、給予針劑治療，並請護理師聯繫身心科會診及開立醫
    囑，嗣因曹海玉表示無不適欲離院，陳郁錚始同意其出院並
    由護理人員協助預約掛號身心科門診。黃湘瑜、林俊元建議
    曹海玉回急診綜合評估，均遭拒絕，已分別協助曹海玉轉診
    心臟內科、神經內科評估。曹海玉於邱律諳門診時，未提及
    有雷擊性或劇烈頭痛，且其曾因失眠、憂鬱合併之頭痛至神
    經內科治療 5個月，主訴頭痛反覆發生，依精神學檢查，無
    證據顯示有腦出血徵象，不符緊急安排影像檢查之適應症。
    曹海玉係返家後突然發生意識障礙，臨床表現與在被上訴人
    醫院時落差極大，陳郁錚等 4人並無疏失，伊無不完全給付
    情事等語，資為抗辯。
三、原審維持第一審所為上訴人敗訴之判決，駁回其上訴，無非
    以：曹海玉於 101年11月6日上午9時45分許由林明田陪同至
    被上訴人醫院急診，主訴服用安眠藥、未睡好、感頭暈、全
    身不適，在急診外科經郭家彰診察其左臉挫傷、血壓177/12
    9mmHg後，轉至同院急診內科由陳郁錚診斷為頭痛，開立Keto
    、Valium針劑治療，嗣曹海玉表示已無不適，欲返家休息，
    經陳郁錚開立出院帶藥，進行頭痛衛教後，曹海玉於同日12
    時10分許，在林明田陪同下出院，出院時血壓為159/78mmHg
    （原判決誤載為150/78mmHg）。同日18時許，曹海玉自行至
    黃湘瑜門診，主訴頭痛、手部出現輕微顫抖，並出示門診前
    測量血壓紀錄（約 160-170/110mmHg），要求開立降血壓藥
    物，黃湘瑜認不應僅開立藥物，建議曹海玉再至急診遭拒後
    ，經曹海玉同意將之轉診至心臟內科林俊元門診。林俊元建
    議其至急診，仍遭拒絕，乃經曹海玉同意轉至神經內科邱律
    諳門診，經邱律諳診療後自行返家。曹海玉返家後，於同日
    20時許突發全身抽搐，隨即喪失意識，同日21時 4分，曹海
    玉由救護車載送至被上訴人急診，到院前已無生命徵象，雙
    側瞳孔對光無反應，經緊急氣管內插管並施行心肺復甦術後
    回復，轉至被上訴人外科加護病房治療，於同年月19日死亡
    ，死亡原因為蜘蛛膜下腔出血併多重器官衰竭。查Keto仿單
    （下稱系爭仿單）雖記載該藥物會抑制血小板功能，忌用於
    有懷疑或已證實腦血管出血之病人，惟曹海玉於陳郁錚診療
    時，並無足可懷疑有腦出血之症狀。另系爭仿單僅記載高血
    壓者宜謹慎使用，而非禁用；且其鎮痛作用 4-6小時，重覆
    給藥療法為每6小時1次。曹海玉於同年月 6日10時10分許施
    打Keto後，迨至同日18時許自行至黃湘瑜門診，均未見有大
    量出血症狀，尚難認其係因施打Keto致蜘蛛膜下腔出血。陳
    郁錚依實際診察情形，參考曹海玉之陳述及測量血壓之結果
    ，決定以Keto、Valium針劑治療，並無不當。而陳郁錚於曹
    海玉急診掛號後25分鐘內進行診療，並無延誤治療時機，且
    曹海玉於當日12時10分許，表示已無不適而離院，則其於急
    診時之檢傷分類判斷及是否會診身心科，均與其嗣後蜘蛛膜
    下腔出血無關。另由黃湘瑜、林俊元之說明及證人林明田之
    證述，可知曹海玉於當日上午急診時即決定晚上再赴身心科
    門診，且當晚係自行前往就診，意識清醒，並非因劇烈頭痛
    緊急就醫，黃湘瑜、林俊元於看診後建議曹海玉至急診遭拒
    後，改徵得曹海玉同意，兩度協助轉診，足見其 2人並無怠
    於診察或未適度告知離院風險情事。曹海玉當晚雖有頭痛情
    形，但非致命性頭痛，而醫師之診斷、治療，應綜合臨床診
    察、病人口述、就診紀錄，非僅以病歷為唯一診斷依據，上
    訴人主張黃湘瑜、林俊元於診察中知悉曹海玉之頭痛與睡眠
    無關，且無經常性頭痛，卻未記載於病歷上，致邱律諳對上
    情一無所悉，延誤發現病因及治療機會乙節，即無足採。又
    衛生福利部醫事審議委員會第0000000號鑑定書（下稱第1次
    鑑定）、第0000000號鑑定書（下稱第2次鑑定）、第000000
    0號鑑定書（下稱第3次鑑定）均認依曹海玉急診時之症狀，
    無立即安排腦部電腦斷層掃描檢查之必要。國立成功大學醫
    學院附設醫院鑑定（下稱第 4次鑑定）雖認陳郁錚、邱律諳
    未安排曹海玉接受電腦斷層檢查，確實不符合「台灣版─輕
    度頭部外傷病人接受電腦斷層檢查準則」（下稱電腦斷層檢
    查準則）的建議，難謂符合醫療水準。惟該次鑑定係以病歷
    記載曹海玉無法記憶左臉頰挫傷是否為滑倒所致而認定其有
    失憶情況，然曹海玉自述服用很多鎮定安眠藥，已可追溯無
    法記憶之源頭，且其臉頰傷勢輕微，可排除因頭部重擊致失
    憶情形，自尚難僅因曹海玉不記得是否滑倒，即認有進行電
    腦斷層檢查之必要。況第 4次鑑定報告書亦記載依大型研究
    資料，在3,902個中高風險病患中僅67%之病患做電腦斷層掃
    描，檢查結果僅5.9%有顱內傷，其中需神經外科處置者為1.
    3%，不良預後者為0.7%，足見輕度頭部外傷中高風險病患亦
    非必應施作電腦斷層。再者，第 1次鑑定認曹海玉直接死因
    為腦動脈瘤破裂造成蜘蛛膜下腔出血，進而導致腦壓上升壓
    迫腦細胞壞死所致。事發當日20時許，曹海玉於家中突發全
    身抽搐，隨即喪失意識，為蜘蛛膜下腔出血之典型臨床表現
    ，故該時點為其腦動脈瘤破裂最有可能之時間點。陳郁錚等
    4 人未能為上開診斷，可能原因為㈠曹海玉清晨發生之頭痛
    症狀非腦動脈瘤破裂所導致；㈡曹海玉於陳郁錚等 4人診視
    時，其腦動脈瘤已稍有滲漏但尚未破裂出血至蜘蛛膜下腔中
    ，故其臨床表現非典型。第1次至第3次鑑定因此均認未施作
    電腦斷層檢查並未降低曹海玉之存活率。第 4次鑑定亦認依
    曹海玉在急診與神經內科就醫時之臨床表現，難以想像其當
    時已有廣泛性的蜘蛛膜下腔出血，或許其當時已有少量的蜘
    蛛膜下腔出血，但此種少量出血未必可從電腦斷層看出來。
    依曹海玉整體臨床表現，以突發性血管瘤破裂較為可能，雖
    急診醫師當時應安排電腦斷層檢查，但當時可由電腦斷層發
    現蜘蛛膜下腔出血而及早診斷並提高存活率之機會並不高。
    足見第 4次鑑定亦認縱施作電腦斷層掃描，仍難以提高曹海
    玉之存活率。上訴人既未能證明陳郁錚等 4人有醫療過失，
    致生損害於上訴人之情形，其依民法第 227條、第227條之1
    規定，請求被上訴人給付上述聲明本息，即不應准許等詞，
    為其判斷之基礎。
四、按判決書理由項下，應記載關於攻擊或防禦方法之意見及法
    律上之意見，民事訴訟法第226條第3項定有明文，法院為當
    事人敗訴之判決，而其關於攻擊防禦方法之意見有未記載於
    判決理由項下者，自為同法第469條第6款所謂判決不備理由
    。次按醫師限於專長或設備，未能確定病因或提供病患較完
    全之醫療服務，而認有轉診必要時，由於病患一般不具足夠
    之醫療知識，其醫療資訊與醫師處於不對等狀態，且醫師係
    處理與病患生命、身體、健康有重大關係之事務，基於醫師
    與病患間之醫療契約或特別信賴關係，醫師自負有轉診建議
    之說明義務。其內容應包含依其現有能力或設備所為診斷之
    說明、轉診原因之說明、預定醫療處置相關概要說明、不為
    醫師建議醫療處置之危險說明、替代性治療之說明等。曹海
    玉於事發當日上午已至被上訴人醫院急診，惟黃湘瑜、林俊
    元於同日晚間診視曹海玉後，均建議曹海玉再至急診，乃原
    審確定之事實，並有黃湘瑜、林俊元之說明可稽（一審卷第
    40、41頁）。而上訴人主張黃湘瑜、林俊元未對曹海玉說明
    需再次前往急診之目的及療效，使曹海玉誤認無前往急診必
    要，致未得到及時之醫療救助；邱律諳知悉上情，卻未綜合
    曹海玉病史，對曹海玉說明病情，包括前往急診為進一步評
    估之必要及可即時得到之醫療協助內容，任令曹海玉在不明
    就裡情形下離院返家，其等有未盡告知及說明義務之疏失（
    調字卷第 6頁、一審卷第50、51、67頁）。原審就上開主張
    恝置不論，即有理由不備之違法。又第 4次鑑定認邱律諳未
    安排曹海玉進行腦部電腦斷層檢查，不符電腦斷層檢查準則
    之建議，難謂符合醫療水準，其鑑定報告書並記載「腦部電
    腦斷層檢查有機會較早發現蜘蛛膜下腔出血」、「動脈瘤破
    裂早期發現確可提高存活率」（原審卷五第65頁）；而曹海
    玉至邱律諳門診時，距早上急診已隔半日之久，返家後旋即
    抽搐、昏迷，則其於邱律諳門診時狀況，與早上急診時是否
    已有差異？原審未說明上開鑑定內容何以不足憑採，逕以第
    4 次鑑定報告記載陳郁錚雖應安排電腦斷層檢查，但當時可
    發現蜘蛛膜下腔出血而及早診斷並提高存活率的機會不高，
    遽認邱律諳是否安排曹海玉進行電腦斷層檢查，亦不影響其
    存活機會，而為上訴人不利之論斷，自有可議。又第 3次鑑
    定報告記載「本案病人是否因外傷或動脈瘤破裂滲漏之小量
    蜘蛛膜下腔出血未能及早診斷而導致死亡，因並無屍體解剖
    ，亦無安排腦部電腦斷層腦血管攝影（CT Angiography）或
    血管攝影檢查（ Angiography），因此即使邱律諳醫師開立
    電腦斷層掃描檢查（Brain CT），亦無法發現腦血管瘤而及
    早診斷，故並無延誤治療，以致降低病人之存活機會」（原
    審卷三第81頁），則其須屍體解剖、安排腦部電腦斷層腦血
    管攝影或血管攝影檢查之原因為何？邱律諳有無安排腦部電
    腦斷層腦血管攝影或血管攝影檢查之注意義務？此與被上訴
    人是否為不完全給付之判斷所關頗切，原審未遑詳加調查審
    究，遽為上訴人不利之認定，亦嫌速斷。上訴論旨，指摘原
    判決為不當，求予廢棄，非無理由。
五、據上論結，本件上訴為有理由。依民事訴訟法第477條第1項
    、第478條第2項，判決如主文。
中    華    民    國   109    年    10    月    29    日
                      最高法院民事第五庭
                          審判長法官  鄭  傑  夫  
                                法官  吳  麗  惠  
                                法官  林  麗  玲  
                                法官  張  恩  賜  
                                法官  盧  彥  如  
本件正本證明與原本無異
                                      書  記  官 
中    華    民    國   109    年    11    月    10    日